【裁判字號】    89,上易,875
【裁判日期】    890328
【裁判案由】    詐欺
【裁判全文】
臺灣高等法院刑事判決                            八十九年度上易字第八七五號
    上  訴  人  臺灣臺北地方法院檢察署檢察官
    被      告  甲○○
右列上訴人因被告詐欺案件，不服臺灣臺北地方法院八十八年度易字第二九八一號，
中華民國八十八年十二月三十日第一審判決（起訴案號：臺灣臺北地方法院檢察署八
十八年度偵字第一九二七○號），提起上訴，本院判決如左：
    主  文
上訴駁回。
    理  由
一、公訴意旨略以：甲○○係志鑫營造有限公司（以下簡稱志鑫公司）承做位於台北
    市大同區建成公園附近地區之台北市政府工務局衛生下水道工程處（以下簡稱下
    水道工程處）第四期支管及用戶連接管工程第五標之工地現場施作領班，意圖為
    自己或第三人不法之所有，明知承包商志鑫營造有限公司得標承做上開工程，依
    工程合約，原有化糞池處理均已納入工程施作範圍，費用由下水道工程處支付，
    無須住戶繳交任何費用，竟於八十八年六月間，佯向台北市○○街五三巷四號之
    一等十八家住戶仲介抽水肥業者「日進衛生號」抽運化糞池水肥，由「日進衛生
    號」收取每戶新台幣（下同）一千五百元至三千元不等之費用，甲○○再抽佣每
    戶三百元之不法利益，共計詐取住戶共三萬七千七百元。嗣為志鑫公司工地主任
    李昆山巡視工地時發現。因認被告涉有詐欺罪嫌。
二、按犯罪事實應依證據認定之，無證據不得推定其犯罪事實。又不能證明被告犯罪
    者，應諭知無罪之判決，刑事訴訟法第一百五十四條、第三百零一條第一項分別
    定有明文。又事實之認定，應憑證據，如未能發現相當證據，或證據不足以證明
    ，自不能以推測或擬制之方法，為裁判基礎（最高法院四十年臺上字第八六號判
    例參照）。再告訴人之告訴，本以使被告受刑事訴追為目的，故其陳述是否與事
    實相符，自應調查其他證據，以資審認，苟其所為攻擊之詞，尚有瑕疵，則在此
    瑕疵未予究明以前，即不能遽採為斷罪之基礎（最高法院六十九年臺上字第一五
    三一號判決參照）。
三、訊據被告堅決否認有何詐欺犯行，辯稱：本件系爭台北市政府工務局衛生下水道
    工程處第四期支管及用戶連接工程第五標，是由志鑫公司承包後下包給三泳水電
    工程（負責人李昆山），三泳水電工程再將其中赤峰街四九巷、五一巷等後巷衛
    生下水道施作代工挖管路及用戶生活雜排水接管工程，以每米三千二百元之代價
    轉包給伊，伊以按日計酬方式僱用臨時工於現場施作，伊並非志鑫公司之現場施
    作領班，伊對於承包商志鑫公司與台北市政府工務局衛生下水道工程處間約定工
    程費用已包含原有化糞池之處理工程一節並不知情，因有些住戶找不到水肥業者
    才託我介紹，所以我就介紹「日進衛生號」給他們等語。本件公訴人所以認為被
    告涉有詐欺犯行，無非係以志鑫公司備忘錄、陳謝玉蘭等十八戶收受志鑫公司退
    費收據影本、系爭工程合約及詳細表為主要依據，經查，志鑫公司向台北市政府
    工務局衛生下水道工程處承包系爭第四期支管及用戶連接工程第五標工程後，將
    系爭工程部分下包予李昆山，由李昆山又再將其中四九巷、五一巷等後巷衛生下
    水道施作代工挖管路及用戶生活雜排水接管工程部分下包予被告及其他下包施作
    ，有證人沈炳福（北市○○○○○道工程處第五標工程之監工）於原審八十八年
    十二月七日審理時證稱：「（問）化糞池抽水肥工程費用包含在工程款內否？」
    「（答）是的，我們與志鑫營造合作，對象是志鑫公司，甲○○是志鑫之下包工
    人。」「我們是與志鑫合作。」，另證人李柏潤（志鑫公司工地主任）於同日審
    理時結證：「是的，後來把工程之一部分轉給李昆山，被告施作之範圍是我們下
    轉給李昆山承包後，叫甲○○做，我們承包之內容有告訴李昆山」及證人李昆山
    於同日原審審理時供稱：「我承包工程後，將工程分好幾部分，一部分包給甲○
    ○，是口頭約定，有告訴好多師父化糞池工程已包括在工程內，且告訴他們住戶
    要拿錢也不能拿，我不確定被告是否在場，有轉包出去四個。」屬實，然李昆山
    是否曾對被告言明不能向住戶收取抽水肥之費用一節亦不明確，有證人黃有函（
    與被告同屬李昆山之下包）於原審八十八年十二月十七日審理時結證：「我不了
    解工程內容，也沒有印象李昆山有沒有講」「不記得李有講」，而李昆山亦無法
    證明於何時、何地曾告知被告此事，僅以：「作工程那麼久，應該知道」推論被
    告知情，依上判例意旨所示，既無法證明被告明知不得向住戶收取抽水肥之費用
    而仍向住戶收取費用，基於使用者付費之原則，被告應無意圖為自己不法所有之
    主觀犯意存在，縱使誤向住戶收款，亦與刑事詐欺無涉，證人乙○○之證述，亦
    不足為被告不利之證明此外復查無其他積極證據足資認定被告有詐欺犯行，自不
    得徒憑李昆山之推測之詞，遽入人於罪，本案既不能證明被告犯罪，應為無罪判
    決之諭知，以免冤抑。原審以不能證明被告犯罪，諭知被告無罪判決，經核並無
    不合。檢察官上訴意旨以被告非誤向住戶收費，有詐欺之意圖甚為明顯等語，指
    摘原判決不當，為無理由，應予駁回。
據上論斷，應依刑事訴訟法第三百六十八條，判決如主文。
本案經檢察官鄭龍照到庭執行職務
中     華     民     國    八十九   年      三        月      二十八    日
                             臺灣高等法院刑事第十庭
                                 審判長法  官  蔡  長  溪
                                       法  官  溫  耀  源
                                       法  官  楊  貴  志
右正本證明與原本無異。
不得上訴。
                                       書記官  葉  倫  楨
中     華     民     國    八十九   年      三        月     三十       日


司法院資訊處製作；財團法人民間司法改革基金會備份。
